臺灣高等法院高雄分院刑事判決　　　　　　　　　　九十一年度上訴字第九四九號
　　上訴人即
　　自 訴 人　戊 ○ ○
　　代 理 人　周崇賢律師
　　上 訴 人
　　即 被 告　丙 ○ ○
　　　　　　　甲○○○
　　被　　告　丁 ○ ○
　　被　　告　乙 ○ ○
右上訴人因被告偽造文書等案件，不服臺灣高雄地方法院九十年度自字第一三一號中
華民國九十一年四月十二日第一審判決，提起上訴，本院判決如左：
    主  文
原判決關於丙○○行使偽造私文書部分暨甲○○○部分撤銷。
丙○○、甲○○○共同連續行使偽造私文書，足以生損害於他人；丙○○處有期徒刑
貳年捌月，甲○○○處有期徒刑拾月。
其餘上訴駁回。
    事  實
丙○○與甲○○○為夫妻，於民國八十七年間，渠等僅有月收入約新臺幣（下同）二
、三萬元之資力，並無支付每月約十幾萬元會款之能力，竟基於不法所有意圖及行使
偽造準私文書之概括聯絡犯意，推由丙○○擔任會首，招攬自八十七年二月十日起至
九十年七月十日止，每會二萬元，採內標方式，會首連同會員共計四十九會之互助會
，約定於每月十日在高雄市○○區○○街六九之二號住處開標，每月一會，每半年加
標一會（即每年五月二十日及十一月二十日加標一會），甲○○○則在往後開標時在
場幫忙，事後並協助收取會款；渠二人起會之初即先杜撰「吳天福」、「劉進財」、
「陳水生」、「曾財」等四名人頭會員參加該互助會七會（吳天福二會、劉進財二會
、陳水生二會、曾財一會），嗣除連續於附表所示時間，在前開住所，偽造前揭人頭
會員名義之標單，分別在標單上填載如附表所示之標息，持以行使參與競標，並因而
得標外，復利用會員未全數到場競標之機會，連續於上開互助會存續期間，偽填會員
王秀華、高清輝、劉玉蘭、陳再來、林水連、潘圭珍等六人（王秀華二會，高清輝等
五人各一會）之簽名及六千元至八千元不等之標金以偽造標單，前後計七次參與競標
以行使，亦分別得標，先後致當次標會之其他活會會員陷於錯誤，而先後交付活會會
款共約七百四十萬餘元（人頭會標會部分共三百十萬零一千元，各次得款數則詳如附
表所載，另首會收取款則扣除人頭七會及會首二會後，剩四十會，每會二萬元，收取
八十萬元，其他冒真會員之名標會部分因被告無法確認冒標之時間及競標之金額，故
無法明確計算詐欺之金額若干，僅足認定約每次約至少五十萬元以上），足以生損害
於「吳天福」、「劉進財」、「陳水生」、「曾財」等四人及「王秀華」、「高清輝
」、「劉玉蘭」、「陳再來」、「林水連」及「潘圭珍」等六人及其他競標並標取會
款時仍為活會之會員，嗣九十年二月間，李金水及甲○○○無故止會，戊○○等互助
會員至此始知受騙。案經自訴人戊○○提起自訴及檢察官移送併案審理。
    理  由
甲、上訴人即被告丙○○、甲○○○共同冒標互助會款詐欺取財部分：
一、訊據被告丙○○對於右揭冒標詐取會款之犯罪事實坦承不諱，核與自訴人戊○○
    與證人陳在來、施健生、簡陳秀梅、王秀華、謝瑞蓬、葉王秀緞、謝黃嬌、林水
    連、謝勝進、謝登標、高清輝、潘圭珍等人於原審時及併案偵查中所陳訴情節相
    符，並有互助會單會單（原審(一)卷第八頁）、承諾書（原審(一)卷第九頁）各乙紙
    附卷可資佐證，被告丙○○自白與事實相符，堪信為真實。另訊據被告甲○○○
    則矢口否認有何詐欺及行使偽造準私文書犯行，辯稱：伊不識字，互助會由丙○○負責，與伊無關云云。惟查：(一)、被告甲○○○於原審時已坦稱：「如果會員
    當場未繳，二、三天內我會去會員家裡收」等語（原審卷(一)二五六頁），被告丙○○亦供稱：甲○○○有負責幫忙收取會款乙情（原審卷(一)一五二頁反面），又
    據證人葉王秀緞於原審時證稱：「（有否答應借會給被告標？）在去年十一月間
    ，我去被告家裡標會時，王金蘭向我說，叫我把我的會借給她，我當時就已經回
    絕她，後來她就沒有再提起這件事，我是到八十九年十二月，就聽到有出狀況，
    我是打算九十年一月要把會標走，所以就向王金蘭說，王金蘭再向她先生說，丙○○就打電話給我，說有人要標，叫我二月再標等語（原審卷(一)一八三頁）及證
    人林水連證稱：「（有否參加該會？）二個互助會各參加二會。十號該會我是一
    會活會一會死會，另外則是二個活會，有時有去參加開標，去時，丙○○及甲○○○都有在場，是丙○○負責登記，甲○○○則在旁協助」等語甚詳（原審卷(一)
    二五五頁），是被告甲○○○除於開標日，參與開標過程，平素並有代被告丙○○向會員收取會款，且被告甲○○○與被告丙○○是同財共居之配偶，平日同進
    同出，而上開互助會遭會首以人頭會員或冒標方式取去會款數達十四會，每會會
    款起碼五十萬元以上（以標息設定六千元至八千元計），詐欺款總數甚是可觀，
    謂被告甲○○○對此一迭為取得大筆會款並私下花用之情全然不知，實與常情有
    違，是其辯稱互助會都是被告丙○○在處理，與伊無關云云，顯屬飾卸之詞，不
    足此信，被告甲○○○亦有共同參與本件互助會詐欺、冒名事實，應堪認定。(三)
    、按「民間合會已得標之死會會員，無論同組何一會員得標及其願出標金若干，
    均須繳納當期全額會款（如係外標，並須另繳納會息），縱為會首之被告施用詐
    術，以他會員名義冒標，並向死會會員收取會款，因該等死會會員本負有繳納會
    款之義務，而非陷於錯誤而交付上訴人，此部分自無構成詐欺取財罪之可言。據
    此，被告丙○○所召集之合會之會員成為死會後所繳交之會款，均非被告丙○○
    及甲○○○詐欺所得之金額。次按會首自始即基於詐欺犯意，明知自己經濟已陷
    於窘困，而以虛設人頭方式取信於會員來參加合會，則此時活會會員於首會繳交
    之會款，亦應認係遭會首詐騙之金額；查被告丙○○及甲○○○當時二人每月收
    入僅約二、三萬元（原審卷(二)一五五、一七三頁），但確須負擔每月約十幾萬會
    費（丙○○自己二會，人頭會七會，共九會，每會約一萬多至二萬），顯見渠等
    並無支付能力，是本件被告丙○○及甲○○○於所召集互助會，杜撰「吳天福」
    等四位之會員（共七會），且前幾會開始即陸續以所杜撰之人頭名義投標，是渠
    等於籌組該互助會之時，便計畫以此方式詐取真正參加互助會之會員所繳之會款
    而具有不法所有之意圖甚明，是除被告丙○○二人所杜撰之七會以外之活會會員
    於首會繳交之會款（共八十萬元），亦應認係遭會首詐騙之金額。綜上所述，本
    件事證明確，被告丙○○、甲○○○共同詐欺及偽造文書之犯行堪予認定。
二、按民間互助會之標單，通常僅填寫一定之金額及姓名，如單從記載內容上之形式
    觀之，殊無法瞭解其為何種用意之證明，而必須依據習慣或特約，始足以表示該
    一定之金額即為標取會款之利息，該姓名即標取會款之會員，故偽造該標單應認
    為係偽造同法第二百二十條第一項以文書論之私文書。是被告丙○○及甲○○○
    虛設人頭會員或冒用活會會員名義，偽造標單，行使得標，詐取會款，核渠等所
    為，係犯刑第二百十六條、第二百二十條第一項、第二百十條之行使偽造準私文
    書罪及同法第三百三十九條第一項之詐欺取財罪。被告丙○○及甲○○○偽造「
    吳天福」、「劉進財、「陳水生」、「曾財」、「王秀華」、「高清輝」、「劉
    玉蘭」、「陳再來」及「林水連」、「潘圭珍」等署押於標單上，其偽造署押之
    行為，應為偽造標單之準私文書行為之部分行為，又其偽造標單後復持以行使，
    偽造之低度行為應為行使之高度行為所吸收，均不另論罪。又被告丙○○及甲○○○同一次之詐欺、行使偽造之標單行為，同時向多數會員詐取會款，係以一行
    為觸犯數個相同之罪名，為同種之想像競合犯，依刑法第五十五條之規定，均各
    從一重處斷。被告丙○○與甲○○○就上開犯行，有犯意聯絡及行為分擔，均為
    共同正犯；被告丙○○及甲○○○先後多次行使偽造準私文書及詐欺取財之犯行
    ，均時間緊接，所犯係構成要件相同之罪，顯係基於概括犯意反覆為之，應各依
    連續犯之規定，分別以一罪論，並均加重其刑。被告丙○○及甲○○○前開所犯
    行使偽造準私文書及詐欺取財二罪間，有方法結果之牽連關係，應依刑法第五十
    五條之規定，應從一較重之偽造行使準私文書罪處斷。自訴人雖僅就被告丙○○
    、甲○○○冒標「王秀華」部分之事實提起自訴，然自訴人就犯罪事實一部自訴
    者，效力及於全部，本件被告丙○○及甲○○○冒標「高清輝」、「劉玉蘭」、
    「陳再來」及「林水連」、「潘圭珍」之部分及杜撰七會人頭會員部分，與前揭
    自訴並論罪科刑之部分，有連續犯或牽連犯之關係，本院自得一併加以審究。又
    公訴人移送併辦部分（即同一互助會會員謝黃嬌告訴互助會詐欺部分），與前揭
    犯罪事實為同一事實，本院自得一併審理，附此敘明。被告二人上開犯罪事證已
    明，原審法院對其論罪科刑固非無見。惟原審法院既認定「吳天福」等四人共七
    會係被告丙○○夫婦二人所杜撰之人頭會員，則該七會之應繳會款，實際上自係
    由被告丙○○二人負責支付，則於附表中計算被告二人詐欺所得之金額時，自應
    加以扣除，是原審法院就人頭會員冒標部分認定詐欺金額係「三百四十四萬五千
    元」即與實情不合；又被告丙○○夫婦二人既係無資力招會，顯見自始即心存不
    法所有意圖，原審法院未將活會會員於首會繳交之會款，併計入會首詐騙之金額
    ，亦有未洽。被告丙○○上訴意旨認原審量刑過重、甲○○○上訴意旨否認犯罪
    及自訴人上訴意旨指摘原判決量刑太輕，均指摘原判決不當，雖均無理由，惟原
    判決關於被告丙○○、甲○○○部分既有上開可議之瑕疵，應由本院將原判決關
    於丙○○、甲○○○二人部分撤銷改判。審酌被告丙○○、甲○○○夫婦明知無
    資力，竟利用籌組民間互助會機會虛列會員列名七會及冒真正會員七次標取會款
    ，迄今尚未清償予自訴人戊○○與告訴人謝黃嬌及其他活會會員，所為危害經濟
    秩序非輕，惟本件冒標詐取會款係由被告丙○○主導，而丙○○又係一家之主，
    其對家庭財務有支配權，顯示惡性自屬較重，被告甲○○○係家庭主婦，與丙○○同居共財，配合夫之以互助會斂財，自有其情感上之苦衷，且涉入詐財行為分
    擔亦屬較少，顯示惡性情節非重，爰分別量處如主文第二、三項所示之刑。至偽
    填「吳天福」、「劉進財、「陳水生」、「曾財」、「王秀華」、「高清輝」、
    「劉玉蘭」、「陳再來」及「林水連」、「潘圭珍」等人署押及標息之標單十四
    紙，雖係被告丙○○及甲○○○所有供詐欺、行使偽造準私文書犯行所用之物，
    惟業已棄失，經被告丙○○陳明在卷（原審卷(二)一四六、一五六頁），且未據扣
    案，自不另為沒收之諭知，併此敘明。
乙、被告丙○○、丁○○及乙○○被訴共同詐欺得利部分：
一、自訴意旨略以：被告丁○○、乙○○為替其父親即被告丙○○清償互助會債務，
    明知渠等皆無支付能力，與丙○○共同意圖為自己不法利益，於九十年二月十二
    日，以共同開本票三十八張（每張面額皆為四萬五千元），共一百七十一萬元，
    以取信自訴人，然首張本票於同年三月十二日到期，自訴人前往被告等之住處兌
    現，發現渠等已不在，因認被告丁○○、乙○○與丙○○共犯刑法第三百三十九
    第二項詐欺得利罪嫌。
二、按犯罪事實應依證據認定之，無證據不得推定其犯罪事實，刑事訴訟法第一百五
    十四條定有明文。又刑法第三百三十九條第二項之詐欺罪，以行為人施行詐術，
    使人陷於錯誤，得財產上不法利益為其構成要件，例如取得債權，免除債務之類
    （參照最高法院著有五十八年度台非字第七十三號判例）；而按民法第三百二十
    條規定，因清償債務而對於債權人負擔新債務者，除當事人另有意思表示外，若
    新債務不履行時，其舊債務仍不消滅。被告等以本票清償應給付自訴人之會款，
    彼此間既無另有意思表示，則該本票屆期未獲兌現，依上開規定，其應給付之會
    款舊債務仍不消滅，被告等無法獲得免除債務之不法利益甚明，揆諸首開說明，
    尚與以詐術得財產上不法利益罪之構成要件有間，要難令負該項罪責（最高法院
    亦著有八十六年度台非字第三一號判決可資參照）。
三、查，被告丁○○及乙○○因被告丙○○積欠自訴人、告訴人及其他會員會款，而
    經會員要求與被告丙○○共同簽發本票等情，業據被告丙○○、丁○○及乙○○
    供呈在卷（原審卷(一)一五二、一五三、一七六頁），復有自訴人所提之三十八張
    本票影本在卷足憑（原審卷(一)一一至二九頁）。被告丙○○、丁○○及乙○○雖
    共同簽發上開本票清償應給付自訴人之會款，然自訴人並無另有意思因此免除同
    案被告丙○○之會款債務，是縱該本票屆期未獲兌現，被告丙○○應給付之會款
    舊債務仍不消滅，是被告丙○○、丁○○、乙○○並無使被告丙○○獲得免除債
    務之不法利益，自訴人仍得依會款關係向被告丙○○請求會款款項（當然亦可依
    票據關係向丙○○、丁○○、乙○○請求票款，更不待言），揆諸前揭說明，被
    告丙○○、丁○○、乙○○三人所為尚與刑法第三百三十九條第二項以詐術得財
    產上不法利益罪之構成要件有間，要難令負該項罪責。此外，自訴人亦未舉證證
    明被告丙○○、丁○○、乙○○三人有何詐欺得利行為，自難以渠等所簽本票未
    兌現，即遽認渠等有詐欺得利之犯行，是原審對被告丙○○、丁○○、乙○○三
    人詐欺得利部分，認為不能證明犯罪，而諭知無罪之判決，經核並無違誤。自訴
    人此部分上訴意旨仍執陳詞，並稱丁○○、乙○○係以「債務承擔」之意思而為
    共同發票云云，卻未能舉證以實其說，自不足採，是自訴人上訴指被告丙○○、
    丁○○、乙○○涉犯詐欺得利犯行，為無理由，應予駁回。
丙、被告乙○○經合法傳喚，無正當理由不到庭，不待其陳述逕行判決。
據上論斷，應依刑事訴訟法第三百六十九條第一項前段、第三百六十四條、第三百六
十八條、第二百九十九條第一項前段、第三百四十三條、第三百七十一條，刑法第廿
八條、第二百十六條、第二百二十條第一項、第二百十條、第三百三十九條第一項、
第五十五條、第五十六條，罰金罰鍰提高標準條例第一條前段，判決如主文。
中    華    民    國      九十一      年      七      月   卅一   日
                              臺灣高等法院高雄分院刑事第八庭
                                  審判長法官  郭雅美
                                        法官  張盛喜
                                        法官  洪兆隆
右正本證明與原本無異。
如不服本判決應於收受本判決後十日內向本院提出上訴書狀，其未述上訴理由者，
並得於提起上訴後十日內向本院補提理由書狀（均須按他造當事人之人數附繕本)「
切勿逕送上級法院」。
                                      書記官  吳福連
中    華    民    國      九十一      年      八      月     一   日
附錄本判決論罪科刑法條：
刑法第二百十條
 (偽造變造私文書罪)
偽造、變造私文書，足以生損害於公眾或他人者，處五年以下有期徒刑。
刑法第二百十六條
 (行使偽造變造或登載不實之文書罪)
行使第二百十條至第二百十五條之文書者，依偽造、變造文書或登載不實
事項或使登載不實事項之規定處斷。
刑法第二百二十條
在紙上或物品上之文字、符號、圖畫、照像，依習慣或特約，足以為表示
其用意之證明者，關於本章及本章以外各罪，以文書論。
錄音、錄影或電磁紀錄，藉機器或電腦之處理所顯示之聲音、影像或符號
，足以為表示其用意之證明者，亦同。
稱電磁紀錄，指以電子、磁性或其他無法以人之知覺直接認識之方式所製
成之紀錄，而供電腦處理之用者。
刑法第三百三十九條
 (普通詐欺罪)
意圖為自己或第三人不法之所有，以詐術使人將本人或第三人之物交付者
，處五年以下有期徒刑、拘役或科或併科一千元以下罰金。
以前項方法得財產上不法之利益或使第三人得之者，亦同。
前二項之未遂犯罰之。
附表（八十七年二月起會，採內標制，每會二萬元，共四十九會）
┌──┬───┬────┬───────┬─────┬────────┐
│編號│冒標時│標得金額│被冒標之人    │冒標方式  │詐欺金額（元）  │
│    │間    │（元）  │              │          │                │
│    │      │        │              │        │                │
├──┼───┼────┼───────┼─────┼────────┤
│一  │八十七│6000    │吳天福        │於標單上偽│[14000*(47-6)]= │
│    │年三月│        │              │造被冒標之│574000          │
│    │（第二│        │              │人之署名及│(註47為扣除得標 │
│    │會）  │        │              │標息持以行│之人所剩之活會數│
│    │      │        │              │使參以競標│，6為被告杜撰之 │
│    │      │        │              │而得標。  │七會所剩之會數）│
│    │      │        │              │          │。              │
├──┼───┼────┼───────┼─────┼────────┤
│二  │八十七│8000    │吳天福        │同上      │[12000*(43-5)]= │
│    │年六月│        │              │          │456000          │
│    │（第六│        │              │          │                │
│    │會）  │        │              │          │                │
├──┼───┼────┼───────┼─────┼────────┤
│三  │八十七│8000    │劉進財        │同上      │[12000*(40-4)]= │
│    │年九月│        │              │          │432000          │
│    │（第九│        │              │          │                │
│    │會）  │        │              │          │                │
│    │      │        │              │          │                │
├──┼───┼────┼───────┼─────┼────────┤
│四  │八十七│7000    │劉進財        │同上      │[13000*(38-3)]= │
│    │年十一│        │              │          │455000          │
│    │月十日│        │              │          │                │
│    │（第十│        │              │          │                │
│    │一會）│        │              │          │                │
│    │      │        │              │          │                │
├──┼───┼────┼───────┼─────┼────────┤
│五  │八十八│8000    │陳水生        │同上      │[12000*(35-2)]= │
│    │年一月│        │              │          │396000          │
│    │（第十│        │              │          │                │
│    │四會）│        │              │          │                │
│    │      │        │              │          │                │
├──┼───┼────┼───────┼─────┼────────┤
│六  │八十八│7000    │陳水生        │同上      │[13000*(33-1)]= │
│    │年三月│        │              │          │416000          │
│    │（第十│        │              │          │                │
│    │六會）│        │              │          │                │
│    │      │        │              │          │                │
├──┼───┼────┼───────┼─────┼────────┤
│七  │八十八│8000    │曾財          │同上      │[12000*31]=     │
│    │年五月│        │              │          │372000          │
│    │十日（│        │              │          │                │
│    │第十八│        │              │          │                │
│    │會）  │        │              │          │                │
├──┴───┴────┴───────┴─────┴────────┤
│以上詐得金額合計共新臺幣三百十萬零一千元。                          │
└──────────────────────────────────┘
